【裁判字號】    99,簡上,90
【裁判日期】    990513
【裁判案由】    損害賠償
【裁判全文】
臺灣高雄地方法院民事判決              99年度簡上字第90號
上  訴  人  乙○○
被上訴人    甲○○
當事人間請求損害賠償事件，上訴人對於民國98年12月30日本院
98年度雄簡字第2877號第一審判決提起上訴，本院民國99年4 月
29日言詞辯論終結，判決如下：
    主  文
上訴駁回。
第二審訴訟費用由上訴人負擔。
  理  由
一、被上訴人主張：上訴人於民國97年12月9 日在高雄市○○○
    路235 巷「大中美家園」社區大樓管理室前，與被上訴人發
    生口角後，竟以「你拿菜刀殺你老公（即原審原告黃世和）
    」之不實言論，指摘被上訴人拿菜刀殺其夫黃世和之不實情
    事，足以毀損被上訴人之名譽，上訴人並因此經本院以98年
    度審簡字第1529號及台灣高等法院高雄分院99年度上易字第
    25號刑事判決認定成立誹謗罪責在案，而上訴人上開不法毀
    損被上訴人名譽之情事，造成被上訴人心理及精神上重大之
    影響，應依法賠償被上訴人精神慰撫金，為此依侵權行為損
    害賠償請求權，請求上訴人賠償被上訴人新台幣（下同）10
    萬元等語。並於原審聲明：上訴人應給付被上訴人10萬元，
    及自起訴狀繕本送達翌日起至清償日止，按年息5 ％計算之
    利息；並願供擔保請准宣告假執行。
二、上訴人則以：上訴人固於上揭時、地與被上訴人發生口角，
    然係因被上訴人與上訴人之配偶前有訴訟糾紛，被上訴人每
    次遇見上訴人就會辱罵上訴人「賤女人」、「偷公用電」等
    語，上訴人忍無可忍才回嘴，並無散佈於眾之意圖，現場亦
    無第三人聽聞; 且因上訴人10幾年前曾聽聞管理員說被上訴
    人住家曾掉下一把菜刀，上訴人因此懷疑被上訴人夫妻吵架
    才據而說出「你是否拿菜刀殺你老公（即黃世和）」等語，
    上訴人當時係以質問、懷疑之口吻說出，自無侵權行為可言
    ，被上訴人請求賠償並無理由。並於原審聲明：駁回被上訴
    人之訴；如受不利判決，願供擔保，請准宣告免為假執行。
三、原審判決上訴人應給付被上訴人1 萬元及其利息，並駁回被
    上訴人其餘之請求及原審原告黃世和之請求，上訴人對於原
    審判命給付部分，提起上訴，被上訴人及原審原告黃世和就
    其敗訴部分，均未提起上訴。上訴人於本院聲明：原判決關
    於不利於上訴人部分廢棄，上開廢棄部分，被上訴人在第一
    審之訴駁回。被上訴人於本院聲明：上訴駁回。
四、經查：
（一）上訴人於上揭時、地因被上訴人催討上訴人之夫林英勳積
      欠之公用電費時，向口出「妳拿刀殺妳老公」等言語，當
      時除被上訴人之子在場外，另在管理室內之管理員陳金童
      亦曾聽聞等情節，業經被上訴人於本院98年度簡上字第97
      4 號妨害名譽刑事案件（下稱刑事簡上案件) 中陳述綦詳
      （刑事簡上案件卷頁第61-62 ），核與證人陳金童於台灣
      高等法院高雄分院99年度上易字第25號妨害名譽案件（下
      稱刑事上易案件）審理時到庭證述：伊聽到上訴人向被上
      訴人講「那你也拿刀子殺你老公」這句話等語情節相符（
      刑事上易案件99年3 月31日審判筆錄），則上訴人確曾於
      上開時地對被上訴人口出上開言語，自堪認定。
（二）按民法上名譽權之侵害非即與刑法之誹謗罪相同，名譽有
      無受損害，應以社會上對個人評價是否貶損作為判斷之依
      據，苟其行為足以使他人在社會上之評價受到貶損，不論
      其為故意或過失，均可構成侵權行為，其行為不以廣佈於
      社會為必要，僅使第三人知悉其事，亦足當之。最高法院
      90年台上第646 號判例要旨可資參照。又事實陳述本身涉
      及真實與否，雖其與言論表達在概念上偶有流動，有時難
      期涇渭分明，若言論係以某項事實為基礎，或發言過程中
      夾論夾敘，將事實敘述與評論混為一談，在評價言論自由
      與保障個人名譽權之考量上，仍應考慮事實之真偽，倘行
      為人所述事實足以貶損他人之社會評價而侵害他人名譽，
      而行為人又未能證明所陳述事實為真，縱令所述事實係轉
      述他人之陳述，如明知他人轉述之事實為虛偽或未經相當
      查證即公然轉述該虛偽之事實，而構成故意或過失侵害他
      人之名譽，仍應負侵權行為損害賠償責任。最高法院97年
      台上第1169號亦著有裁判要旨可參。
（三）查，上訴人於上揭時、地對被上訴人陳述「你拿菜刀殺你
      老公（即原審原告黃世和）」等語，業如前述，而當時被
      上訴人之子乃在現場，此經被上訴人陳明在卷，並經上訴
      人於簡上案件中自認在卷（見該案卷第31頁），顯見現場
      至少有第三人在場，上訴人抗辯現場並無其他人云云，自
      無可採。況上訴人與被上訴人對話之地點，係位於「大中
      美家園」社區大樓管理室前之中庭，該處為公眾得出入之
      場所，亦為兩造於本院言詞辯論期日不爭執（本院卷第43
      頁），則上訴人向被上訴人出上開言語時，足使不特定多
      數人可以共見共聞，應為上訴人所知悉，上訴人自有使第
      三人知悉此事之故意，上訴人抗辯伊並無散布於眾之故意
      云云，自不足採。
（四）又查，上訴人係於被上訴人向伊催討上開電費時，為上開
      言語，上訴人未就被上訴人催討該電費之正當性予以反駁
      ，卻以上開毫無相關之言語相譏，顯係因遭被上訴人催討
      後，心中不悅而故意在言詞上反擊，主觀上已有故意。且
      上訴人於本院言詞辯論期日已自承上開言語係自他人處聽
      聞得來，並提出其與前管理員陳俊隆及蘇慧娥之子之談話
      譯文及錄音光碟為證（本院卷第6 至15頁），該錄音光碟
      及其譯文亦經刑事上易案件法官審理時勘驗其對話內容與
      譯文相符，有刑事上易案件99年3 月31日審判筆錄可證，
      然依其譯文內容所示，顯僅為鄰里間之耳語，並非任何積
      極之查證行為，上訴人任意傳述，亦不能認有何相當理由
      確信上開言詞屬實。況上開言語僅事關被上訴人家庭生活
      及夫妻相處情形，亦僅涉於私德而與公共利益無關，且其
      亦未經任何查證，即逕自陳述上開話語，而上訴人所陳述
      之上開話語，將使他人認為被上訴人與其配偶感情不佳，
      並產生被上訴人為蠻橫、兇悍潑婦之印象，自足以使被上
      訴人在社會上之評價受到貶損，而毀損被上訴人之名譽，
      其所為自已構成侵害被上訴人之行為，而應擔負侵權行為
      損害賠償責任。
（五）上訴人雖抗辯上訴人係懷疑被上訴人夫妻吵架才據而說出
      「你是否拿菜刀殺你老公（即黃世和）」等語，上訴人當
      時係以質問、懷疑之口吻說出，並無侵權行為可言云云。
      惟查，上開言語，既主要在傳述「被上訴人曾持菜刀砍殺
      其夫」之特定事實，無論上訴人是否曾於該言語前加述「
      聽說或是否」2 字，並未減損該意思之明確表達，則上訴
      人是否曾經表明係聽聞得來，並無礙於上訴人侵權行為之
      成立，況證人陳金童於刑事上易案件中到庭亦證稱並未聽
      到上訴人有說「聽說」等語在卷，有刑事上易卷內99年3
      月31日審判筆錄可稽，則上訴人上開抗辯，自僅屬卸責之
      詞，不足為憑。
（六）上訴人另於本院提出上訴人與證人陳金童於99年4 月22日
      於管理室之對話錄音光碟及其譯文，欲證明陳金童於97年
      12月9 日案發當日，管理室的門是關起來的，沒有聽到外
      面的聲音，是被上訴人事後自己開門進去管理室找陳金童
      ，說兩造吵架之事，陳金童只是點頭沒有回應被上訴人等
      情，有上開錄音光碟及譯文附卷可證。惟查，被上訴人否
      認上開譯文及光碟之真正，上訴人無證據證明該光碟及譯
      文之真正，且證人陳金童既於刑事上易案件中親自到庭證
      述：伊聽到上訴人向被上訴人講「那你也拿刀子殺你老公
      」這句話等語明確，已如前述，則上開譯文及光碟，與證
      人陳金童本人之證言不符，自難採信。
五、按因故意或過失，不法侵害他人之權利者，負損害賠償責任
    ；不法侵害他人之名譽者，被害人雖非財產上之損害，亦得
    請求賠償相當之金額，並得請求為回復名譽之適當處分，民
    法第184 條第1 項前段、第195 條第1 項定有明文。本件上
    訴人因不法侵害被上訴人名譽權之事實，既經認定如上，則
    被上訴人自得依上開規定，請求上訴人賠償其損害。而按精
    神慰撫金之酌定，除考量被上訴人所受之傷害程度外，尚應
    審酌兩造之身分地位、學識經歷、財產狀況、痛苦程度等節
    以定之。查被上訴人為高中畢業，目前從事家管，名下有房
    、地各1 筆、投資6 筆，97年度綜合所得為116,012 元；上
    訴人為高中畢業，目前擔任居家看護員，月薪約5 、6 萬元
    ，97年度綜合所得為6,224 元，名下有房屋2 棟、土地1 筆
    、投資7 筆等情，業據兩造陳明在卷，並有稅務電子閘門財
    產所得調件明細表在卷可稽，本院審酌被上訴人所受精神上
    痛苦之程度、兩造之身分、地位、經濟狀況等一切情狀，認
    被上訴人請求上訴人賠償之非財產上損害，以10,000元為適
    當，逾此範圍請求，則無依據。
六、綜上，被上訴人依侵權行為之法律關係，請求上訴人給付10
    ,000元及自起訴狀繕本送達之翌日即98年6 月9 日起至清償
    日止，按年息百分之5 計算之利息部分，洵屬正當，應予准
    許；其餘逾此範圍之請求，即屬無據，應予駁回。
七、原審就上開應准許部分，判決被上訴人勝訴，並依職權宣告
    假執行，並無違誤，上訴意旨指摘原判決此部分不當，求予
    廢棄改判，為無理由，應予駁回。
八、據上論結，本件上訴為無理由，依民事訴訟法第436 條之1
    第3 項、第449 條第1 項、第78條，判決如主文。
中    華    民    國    99    年    5     月    13    日
            民事第三庭審判長法  官  朱玲瑤
                            法  官  藍家慶
                            法  官  陳宛榆
正本係照原本作成。
本判決不得上訴。
中    華    民    國    99    年    5     月    13    日
                            書記官  張家瑜

司法院資訊處製作；財團法人民間司法改革基金會備份。
